臺灣彰化地方法院民事判決　八十八年度簡上字第八○號
　　上　訴　人　　壬○○
　　訴訟代理人　　楊振芳　　　律師
　　複　代理人　　李淵源　　　律師
　　上　訴　人　　己○○
　　訴訟代理人　　鄭秀珠　　　律師
　　複　代理人　　黃燕光　　　律師
　　　　　　　　　丙○○
　　　　　　　　　丁○○
　　視同上訴人　　辛○○
　　　　　　　　　庚○○
　　　　　　　　　癸○○
　　　　　　　　　子○○
　　兼
　　法定代理人　　乙○○
　　訴訟代理人　　洪錫爵　　　律師
　　視同上訴人　　寅○○
　　　　　　　　　戊○○
　　被上訴人　　　丑○○
　　訴訟代理人　　朱清雄　　　律師
　　複　代理人　　甲○○
右當事人間請求分割共有物事件，上訴人對於中華民國八十八年六月九日本院北斗簡
易庭第一審判決（八十七年度斗簡字第一九四號）提起上訴，本院判決如左：
    主      文
原判決廢棄。
兩造共有如附表一所示土地准予分割如附圖三方案所示：編號ａ部分面積零點壹零陸
陸公頃分歸視同上訴人寅○○取得；編號ｂ部分面積零點零參壹貳公頃分歸上訴人己○○取得；編號ｃ部分部分面積零點零壹零肆公頃分歸視同上訴人戊○○取得；編號
ｄ部分面積零點零零柒壹公頃分歸被上訴人丑○○取得；編號ｅ部分面積零點零零柒
零公頃分歸視同上訴人辛○○取得；編號ｆ、ｇ二部分（合併成一筆）面積零點零零
陸柒公頃分歸視同上訴人乙○○、劉墾達取得，並依序按應有部分壹參零分之肆壹、
壹參零分之捌玖之比例維持共有；編號ｈ部分面積零點零零柒捌公頃分歸視同上訴人
庚○○取得（地政機關製繕如附圖三註記表誤載為「劉克民」）；編號ｉ部分面積零
點零零伍貳公頃分歸視同上訴人癸○○取得；編號ｊ部分面積零點零零伍貳公頃分歸
上訴人壬○○取得；編號ｋ部分面積零點零參參伍公頃分歸兩造取得，並按原應有部
分之比例維持共有，供道路使用。
視同上訴人寅○○、上訴人己○○應各依附表三所示之金額分別補償上訴人壬○○、
視同上訴人辛○○、庚○○、癸○○、子○○、乙○○、戊○○及被上訴人丑○○。
第一、二審訴訟費用由兩造按附表二所示之比例負擔。
    事      實
甲、上訴人壬○○方面：
一、聲明：求為判決：
    （一）原判決之分割方法廢棄。
    （二）兩造共有如附表一所示土地准予分割，其分割方法依附圖二方案所示：ｃ
          部分面積三一二平方公尺分歸上訴人己○○所有；ａ部分面積一０六六平
          方公尺分歸視同上訴人寅○○所有；ｂ部分面積六七平方公尺分歸視同上
          訴人乙○○及子○○共有；ｄ部分面積五二平方公尺分歸視同上訴人劉義
          雄所有；ｅ部分面積五二平方公尺分歸上訴人壬○○所有；ｇ部分面積一
          ０四平方公尺分歸視同上訴人戊○○所有；ｈ部分面積七一平方公尺分歸
          被上訴人丑○○所有；ｉ部分面積七０平方公尺分歸視同上訴人辛○○所
          有；ｋ部分面積七八平方公尺分歸視同上訴人庚○○所有；Ｌ部分面積三
          三五平方公尺為道路由兩造按原有應部分比例，維持共有。
    （三）訴訟費用由兩造按原應有部分之比例負擔。
二、陳述：除與原判決記載相同部分，予以引用外，並補稱：
    （一）按原判決之分割方案，未考量上訴人壬○○、視同上訴人癸○○之建物與
          其二人原使用之位置，亦未考慮上訴人劉正壼較具經濟價值之加強磚造二
          層樓房於分割後勢將拆除，且未考慮視同上訴人子○○、乙○○表示分割
          後願維持共有之意願。
    （二）本件系爭土地，若依上訴人壬○○所主張如附圖二所示方案為分割，可避
          免原判決所採之分割方法如上述之弊害，且無損於其他共有人依原判決所
          採分割方法之權益。且上訴人劉正壼亦同意上訴人壬○○所提如上訴聲明
          所示之分割方案。
三、證據：援用原審立證方法。
乙、上訴人劉正壼方面：
一、聲明：求為判決：
    （一）原判決之分割方法廢棄。
    （二）兩造共有前開土地准予分割，其分割方法依附圖二方案所示：ｃ部分面積
          三一二平方公尺分歸上訴人己○○所有；ａ部分面積一０六六平方公尺分
          歸視同上訴人寅○○所有；ｂ部分面積六七平方公尺分歸視同上訴人林秀
          蘭及子○○共有；ｄ部分面積五二平方公尺分歸視同上訴人癸○○所有；
          ｅ部分面積五二平方公尺分歸上訴人壬○○所有；ｇ部分面積一０四平方
          公尺分歸視同上訴人戊○○所有；ｈ部分面積七一平方公尺分歸被上訴人
          丑○○所有；ｉ部分面積七０平方公尺分歸視同上訴人辛○○所有；ｋ部
          分面積七八平方公尺分歸視同上訴人庚○○所有；Ｌ部分面積三三五平方
          公尺為道路由兩造依原有應部分比例維持共有。
    （三）第一、二審訴訟費用由被上訴人等負擔。
二、陳述：除與原判決記載相同部分，予以引用外，並補稱：
    （一）按法院依共有人之請求，以判決命分割共有物時，關於定共有物之分割方
          法，可由法院依職權為自由裁量，但仍須以其方法適當者為限。易言之，
          茍所定分割方法為不適當，其自由裁量權之行使，即非正當。又按分割共
          有物時，應斟酌共有土地之實際使用情形，為適當之分配，以免有害社會
          經濟（最高法院七十七年台上字第六三二號判決意旨參照）。系爭土地如
          依附圖一所示方案分割，除上訴人所有如原審卷附彰化縣田中地政事務所
          八十七年七月二十一日複丈成果圖所示編號Ｍ部分必遭拆除外，另編號Ｌ
          部分，經由多年積蓄新建之二棟二層樓房，亦勢將被拆除近一棟半，顯然
          有損該建物之經濟效用，並將使上訴人全家容身蝸居中，將嚴重違背社會
          經濟利益，足見附圖一分割方案之方法並非適當（參照最高法院五十一年
          台上字第一六五九號判例）。
    （二）基於共有物之分割，應本於經濟上利用之適當性而為裁判，是附圖二所示
          之分割方案按系爭土地上之使用現況（即值得保留之地上物得以保留），
          及使各共有人分得土地面寬（即均三公尺以上）及深度均合乎建築法令，
          而得以興建房屋等符合適當性之方式為分割，最為妥適，並對大多數共有
          人有利。
三、證據：除援用原審立證方法外，並補提出照片為證。
丙、視同上訴人子○○、乙○○方面：
一、聲明：求為判決：
    （一）原判決之分割方法廢棄。
    （二）兩造共有前開土地准予分割。其分割方法依附圖一方案所示：ｃ、ｆ部分
          面積各二０八、一０四平方公尺分歸上訴人己○○所有；ａ部分面積九九
          九平方公尺分歸視同上訴人寅○○所有；ｂ部分面積六七平方公尺分歸視
          同上訴人乙○○及子○○共有；ｄ部分面積五二平方公尺分歸視同上訴人
          癸○○所有；ｅ部分面積五二平方公尺分歸上訴人壬○○所有；ｇ部分面
          積一０四平方公尺分歸視同上訴人戊○○所有；ｈ部分面積七一平方公尺
          分歸被上訴人丑○○所有；ｉ部分面積七０平方公尺分歸視同上訴人劉桓
          棋所有；ｋ部分面積七八平方公尺分歸視同上訴人庚○○所有；Ｌ部分面
          積三三五平方公尺為道路，由兩造依原應有部分比例，維持共有。
    （三）第一、二審訴訟費用由被上訴人等負擔。
二、陳述：除與原判決記載相同部分，予以引用外，並補稱：
    （一）視同上訴人乙○○早年喪偶，為低收入貧戶，獨力維持一家之計。系爭土
          地分割後，視同上訴人乙○○及子○○苟未能分配在目前使用建物所在之
          基地位置，該建物勢必遭受拆除命運，造成莫大損失，以視同上訴人日前
          之經濟狀況，實無能力重建。雖前開方案未盡如人意，但視同上訴人尚可
          以移屋方法，保住房屋，以減少損失。
    （二）又該方案亦經多數共有人之同意，且另一視同上訴人寅○○前因出具同意
          書，表示日後分割，同意負擔移屋費用，並無異議。且該方案各共有人分
          得之土地較為方整，且作為公共設施仍維持共有之道路呈筆直，如此對於
          共有人日後建屋或土地規劃，均屬有利。
    （三）原審所採之分割方案，因對視同上訴人寅○○最為有利，即獨厚其本人，
          其分割並未就全體共有人之利害及共有物之性質及現況考量，並不足採。
          至上訴人壬○○、己○○所主張之方案，因留設之道路，呈東北西南走勢
          ，造成每位共有人分得之土地不方整，降低土地之價值，且日後建築線亦
          受影響。
三、證據：除援用原審立證方法外，並補提出同意書等件為證。
丁、視同上訴人寅○○方面：
一、聲明：求為判決依原審判決之分割方案。
二、陳述：除與原判決記載相同部分，予以引用外，並補稱：
    （一）視同上訴人乙○○所稱本人願負擔其移屋費係雙方洽談分割時，如乙○○
          同意本人所提之方案而言。
    （二）目前地價已變動，分割後兩造互為補償之差額，應將附圖三個方案，再送
          鑑價為當。
三、證據：援用原審立證方法。
戊、視同上訴人癸○○方面：
一、陳述：除與原判決記載相同部分，予以引用外，並補稱：同意依上訴人壬○○所
    提出之分割方案。
二、證據：援用原審立證方法。
己、視同上訴人辛○○方面：未於言詞辯論期日到場，據其提出之書狀略稱：同意依
    原審判決所採取之分割方案。
庚、視同上訴人戊○○方面：未於言詞辯論期日到場，據其於準備程序陳述略稱：同
    意依視同上訴人乙○○所提出之分割方案。且兩造應依分配位置之價值高低互為
    補償。
辛、視同上訴人庚○○方面：未於準備程序及言詞辯論期日到場，亦未提出書狀為聲
    明及陳述。
壬、被上訴人丑○○方面：
一、聲明：求為判決：
    （一）上訴駁回。
    （二）上訴費用由上訴人負擔。
二、陳述：除與原判決記載相同部分，予以引用外，並補稱：
    （一）原審法院依職權所為之分割方案，合乎土地使用情形、土地之性質、經濟
          效用，以及顧及各共有人之意願及利益之均衡，蓋土地分割，以能使地盡
          最大的經濟效用為目的，並兼顧及各共有人之利益，故屬最佳之分割方案
          。
    （二）上訴人己○○所主張如附圖二所示之方案，徒使系爭土地變成不規則狀，
          有害土地之規劃與使用，影響及國家社會經濟，且有鼓勵人民先占先贏之
          不守法意圖，蓋己○○未經合理規劃，即先行占用，並先行建屋，於造成
          既成事實後，即據該不合情理之事實，要求法院遷就而為判決，如此一來
          ，對視守法與忍讓為美德之國人不啻為一種不良的示範，亦是對全民的一
          種諷刺，故就社會經濟與人民之守法性培養而言，實不宜採納。
    （三）就視同上訴人乙○○而言，其主張如附圖一所示之方案，亦係不顧其現有
          房屋所在，而要求分配在其他位置，顯然不能保有其建物，既然如此，反
          不如照原審判決為分割，更符土地經濟利用價值。
三、證據：援用原審立證方法。
癸、本院依上訴人壬○○、己○○、視同上訴人子○○、乙○○、癸○○、寅○○、
    被上訴人丑○○之聲請，囑託財團法人中華民國企業技術鑑定委員會就附圖一、
    二、三所示分割方案鑑定各共有人分得部分之價值及互為補償情形。
    理　　由
一、按分割共有物訴訟，其訴訟標的對於共同訴訟之各人，必須合一確定。因此，本
    件上訴人壬○○、己○○提起上訴，依民事訴訟法第五十六條第一項第一款規定
    ，其效力及於其他原審被告，爰並列其餘共同訴訟之原審被告為視同上訴人。又
    本件視同上訴人辛○○、庚○○、戊○○均未於言詞辯論期日到場，核無民事訴
    訟法第三百八十六條所列各款情形，爰依被上訴人之聲請，由其一造辯論而為判
    決。
二、本件被上訴人於原審起訴主張：附表一所示土地為兩造所共有，各共有人之應有
    部分如附表二所示，兩造就該筆土地未訂立不分割之特約，且依其使用目的亦無
    不能分割之情形，但未能達成分割之協議等事實，已據提出土地登記簿謄本為證
    ，並經到場共有人所不爭執，堪信為真實。按共有物除因物之使用目的不能分割
    或共有人間契約訂有不分割之期限者外，各共有人，得隨時請求分割共有物；再
    共有物分割之方法，共有人不能協議決定者，法院得因任何共有人之聲請，以原
    物分配或變價分配之，民法第八百二十三條第一項及八百二十四條第二項規定甚
    明。本件前開土地既合於判決分割之要件，則被上訴人本於土地共有人之分割請
    求權，訴請判決分割，於法自屬有據，應予以准許。
三、經查系爭土地係以西面所臨彰化縣社頭鄉○○路為對外出入之道路，其上各共有
    人所使用之建物，分佈如原審判決附圖一所示等情，業經原審履勘現場並囑託彰
    化縣田中地政事務所測繪複丈成果圖在卷可憑，並有現場照片在卷可佐。關於系
    爭土地之分割方法，其中上訴人壬○○、劉正壼及視同上訴人癸○○主張如附圖
    二之方案；視同上訴人子○○、乙○○、戊○○主張如附圖一之方案；被上訴人
    丑○○、視同上訴人寅○○、辛○○主張依原審判決所採之方案即本判決附圖三
    之方案分割。查各共有人目前各自占據使用之位置，均凌亂無序，如遷就現有建
    物，整筆土地實不能為全部共有人之整體利益為規劃，且依附圖一所示所示方案
    分割結果，視同上訴人乙○○、子○○並無法分得其等目前占有使用之建物基地
    位置；至附圖二所示方案，因留設之道路與系爭土地南北分割線相交之斜度過大
    ，將造成建築基地不方正，且該方案Ｋ部分土地之南北縱深僅約十公尺左右，亦
    嫌略淺，況各共有人均未能就其使用之建物，提出經其他全體共有人同意建造之
    證明文件，故各共有人現有之建物，均無從為考量。再因各共有人之應有部分多
    寡不一，無從依應有部分比例就系爭土地臨員集路之面寬為分配，允宜留設道路
    接連員集路，以供分割後之裡地通行之用。且系爭土地屬特定農業區甲種建築用
    地（詳見土地登記簿謄本所載），東西縱深超過三十五公尺，東側未臨道路（如
    原審判決附圖一之現況圖所示），所留設之道路必為單向出口且長度超過三十五
    公尺，為利於將來建築之需，自應依建築技術規則建築設計施工編第三條之一之
    規定，設置汽車迴車道。否則，分配私設道路末段部分之共有人，於建築時勢將
    自行退縮，對彼等自欠公平。審酌上開情節，如附圖一、二所示之分割方案，均
    非妥適，不能採取。原審判命兩造應依附圖三所示之方案為分割，並無不當。惟
    系爭土地分割後，各共有人取得部分既因有無臨員集路及其面寬多寡不一，其價
    值自有懸殊，依民法第八百二十一條第二項之規定，應由分配價值高者補償分配
    價值低者為適當。經囑託財團法人中華民國企業技術鑑定委員會就附圖三所示方
    案鑑定結果，各共有人於分割後所分得土地之總價值，相較於分割前按其應有部
    分換算之價值，其增減情形如下：視同上訴人寅○○增加陸拾陸萬伍仟玖佰貳拾
    捌元；上訴人劉正壼則增加萬肆仟肆佰伍拾玖元；視同上訴人乙○○減少壹拾
    陸萬壹仟佰貳拾元；視同上訴人子○○減少伍萬陸仟柒佰伍拾壹元；視同上訴
    人癸○○減少陸萬捌仟壹佰捌拾捌元；上訴人壬○○減少柒萬陸仟零伍拾元；
    視同上訴人戊○○減少壹拾萬捌仟零陸拾壹元元；被上訴人丑○○減少陸萬肆仟
    陸佰玖拾柒元；視同上訴人辛○○減少柒萬壹仟玖佰壹拾元；視同上訴人庚○○減少玖萬仟肆佰零肆元，自應由視同上訴人寅○○與上訴人劉正壼各依所增
    加之價值數額，分別補償視同上訴人乙○○、子○○、癸○○、戊○○、辛○○
    、庚○○、上訴人壬○○及被上訴人丑○○如附表三所示之金額。
四、綜上所述，本件系爭土地以如後附圖三之方案為原物分割，並由各共有人以附表
    三所示之金額為價值補償為適當。原審依附圖三之方案為分割，固無不妥，惟未
    依各共有人分得土地價值之差別，命為金錢補償，則欠允洽，自無可維持，上訴
    論旨指摘原判決不當求予廢棄，非無理由，應由本院廢棄改判。
五、至兩造其餘之攻擊或防禦方法，及未經援用之證據，經本院斟酌後，認為均不足
    以影響本判決之結果，自無逐一論駁之必要。又本件共有土地之分割，兩造均蒙
    其利，被上訴人雖就分割方法有爭議，惟尚屬防衛其權利之必要行為，應由兩造
    按應有部分之比例負擔訴訟費用，附此敘明。
據上論結，本件上訴為有理由，依民事訴訟法第四百三十六條之一第三項、第四百六
十三條，第三百八十五條第一項前段，第四百五十條、第八十一條第一款，判決如主
文。
中　　　華　　　民　　　國　　九十一　　年　　　二　　　月　　 十四 　　日
                                    民事第一庭
~B審判長法  官  羅培昌
~B      法　官  陳弘仁
~B      法　官  蔡紹良
右為正本係照原本作成
不得上訴。
~B  法院書記官　田慧賢
中　　　華　　　民　　　國　　九十一　　年　　　二　　　月　　 十四 　　日
~F0
~T40
附表一：
┌────────────────┬──┬────┬────────┬──────────────┐
│   土 　　 地 　　 坐 　　 落   │地目│使用分區│面　積（公頃）  │備　　　　考                │
├───┬────┬───┬───┤　　│及地類別│　 　           │        　                  │
│縣　市│鄉鎮市區○地段  │地　號│    │        │                │                            │
├───┼────┼───┼───┼──┼────┼────────┼──────────────┤
│彰化縣│社頭鄉  │枋橋頭│一三五│建  │特定農業│零點貳貳零柒    │一、各共有人應有部分如附表二│
│      │        │      │之二  │    │區甲種建│                │    所示。                  │
│      │        │      │      │    │築用地  │                │二、共有人寅○○、戊○○於訴│
│      │        │      │      │    │        │                │    訟繫屬後，分別將其應有部│
│      │        │      │      │    │        │                │    分移轉於雙華營造股份有限│
│      │        │      │      │    │        │                │    司與劉春迎。            │
└───┴────┴───┴───┴──┴────┴────────┴──────────────┘
~F0
~T32
附表二：
 ┌──────┬────────┬────────┐
 │共有人      │原應有部分      │訴訟費用負擔比例│
 ├──────┼────────┼────────┤
 │戊○○      │1/18    　　    │   同　　　上　 │
 ├──────┼────────┼────────┤
 │劉正壼      │15/90     　　  │　　〞　　　　　│
 ├──────┼────────┼────────┤
 │辛○○      │675/18000       │　　〞　　　　　│
 ├──────┼────────┼────────┤
 │庚○○      │745/18000       │　　〞　　　　　│
 ├──────┼────────┼────────┤
 │乙○○      │205/18000       │　　〞　　　　　│
 ├──────┼────────┼────────┤
 │癸○○      │1/36 　　       │　　〞　　　　　│
 ├──────┼────────┼────────┤
 │壬○○      │1/36 　　       │　　〞　　　　　│
 ├──────┼────────┼────────┤
 │寅○○      │10250/18000   　│　　〞　　　　　│
 ├──────┼────────┼────────┤
 │子○○      │445/18000   　  │　　〞　　　　　│
 ├──────┼────────┼────────┤
 │丑○○      │680/18000   　  │　　〞　　　　　│
 └──────┴────────┴────────┘
~F0
~T32
附表三（各共有人相互補償金額）：
 ┌────┬────┬─────────────┬────────────┐
 │應為補償│應受補償│應受補償金額（新台幣）    │備註                    │
 │之共有人│之共有人│                          │                        │
 ├────┼────┼─────────────┼────────────┤
 │寅○○  │乙○○  │壹拾伍萬仟佰捌拾元  │總金額合計陸拾陸萬伍仟玖│
 │        ├────┼─────────────┤佰貳拾捌元              │
 │        │子○○  │伍萬仟玖佰伍拾玖元      │                        │
 │        ├────┼─────────────┤                        │
 │        │癸○○  │陸萬肆仟捌佰拾元      │                        │
 │        ├────┼─────────────┤                        │
 │        │壬○○  │柒萬貳仟佰壹拾壹元      │                        │
 │        ├────┼─────────────┤                        │
 │        │戊○○  │壹拾萬零貳仟柒佰肆拾肆元  │                        │
 │        ├────┼─────────────┤                        │
 │        │丑○○  │陸萬壹仟伍佰壹拾肆元      │                        │
 │        ├────┼─────────────┤                        │
 │        │辛○○  │陸萬捌仟佰柒拾伍元      │                        │
 │        ├────┼─────────────┤                        │
 │        │庚○○  │捌萬捌仟捌佰零玖元        │                        │
 ├────┼────┼─────────────┼────────────┤
 │劉正壼  │乙○○  │柒仟玖佰拾柒元          │總金額合計萬肆仟肆佰伍│
 │        ├────┼─────────────┤拾玖元                  │
 │        │子○○  │貳仟柒佰玖拾貳元          │                        │
 │        ├────┼─────────────┤                        │
 │        │癸○○  │仟佰伍拾伍元          │                        │
 │        ├────┼─────────────┤                        │
 │        │壬○○  │仟柒佰肆拾貳元          │                        │
 │        ├────┼─────────────┤                        │
 │        │戊○○  │伍仟佰壹拾柒元          │                        │
 │        ├────┼─────────────┤                        │
 │        │丑○○  │仟壹佰捌拾元          │                        │
 │        ├────┼─────────────┤                        │
 │        │辛○○  │仟伍佰拾捌元          │                        │
 │        ├────┼─────────────┤                        │
 │        │庚○○  │肆仟伍佰玖拾伍元          │                        │
 └────┴────┴─────────────┴────────────┘
